【裁判字號】    88,上訴,4130
【裁判日期】    890119
【裁判案由】    偽造文書等
【裁判全文】
臺灣高等法院刑事判決                          八十八年度上訴字第四一三號
    上  訴  人  臺灣臺北地方法院檢察署檢察官
    被      告  甲○○
右上訴人因被告偽造文書等案件，不服臺灣臺北地方法院八十八年度訴字第七三七號
，中華民國八十八年九月二十八日第一審判決（起訴案號：臺灣臺北地方法院檢察署
八十七年度偵字第一六三二四、二○一一四號）提起上訴，本院判決如左：
    主  文
上訴駁回。
    理  由
一、公訴意旨略以：被告甲○○、侯王秀枝（原審通緝中，另案處理）係夫妻，於民
    國八十六年八月十五日，分別參加告訴人丁○○所招組、會期至八十九年六月十
    五日止，每月新台幣（下同）二萬元，採內標方式標會之互助會一會，侯王秀枝
    另與會員蔡來有共有一會；詎被告甲○○、侯王秀枝竟共同意圖為自己不法之所
    有，基於概括犯意，於八十六年十一月、十二月、八十七年一月連續詐標互助會
    及取得會款，更於八十七年二月向會首丁○○佯稱會員丙○○同意其借標，而偽
    造丙○○名義之標單，冒標該次互助會，足以生損害於丙○○，丁○○及其他會
    員未疑有他，均交付會款；嗣八十七年五月起，被告甲○○、侯王秀枝即未繳死
    會會款，告訴人丁○○及其他會員始知受騙。又被告甲○○、侯王秀枝明知已無
    資力，仍共同意圖為自己不法之所有，基於概括之犯意，自八十四年起至八十七
    年止，利用丁○○與告訴人乙○○之鄰居關係，連續簽發支票透過丁○○交付乙○○以供取信，而向告訴人乙○○詐借共計一百十五萬元；嗣該等支票屆期經提
    示均遭退票，被告甲○○、侯王秀枝復避不見面，告訴人乙○○始知受騙，因認
    被告甲○○與共同被告侯王秀枝共同涉有刑法第三百三十九條第一項詐欺取財、
    第二百十六條、第二百二十條第一項、第二百十條行使偽造準私文書罪嫌云云。
二、按犯罪事實應依證據認定之，無證據不得推定犯罪事實，刑事訴訟法第一百五十
    四條定有明文。而認定被告有罪之事實，應憑證據，如未能發現相當之證據，或
    證據不足以證明，自不能以推測或擬制之方法以之為裁判基礎；且認定事實所憑
    之證據，其為訴訟上之證明，須達於通常一般之人均不致有所懷疑而得卻確信者
    ，始得據為有罪之認定，倘其證明尚未達到此一程度，而有合理懷疑存在時，尚
    難為有罪之認定基礎；另苟積極之證據不足以為被告事實之認定，即應為被告有
    利之認定，更不必有何有利之證據；最高法院四十年台上字八六號、七十六年台
    上字四九八六號、三十年上字八一六號判例，足資參照。
三、公訴人認被告涉有上開犯嫌，係以告訴人丁○○、乙○○之指訴、證人蔡來有、
    方韋徵、黃林玉香、游蔡彩琴之證詞，及互助會單、支票及退票理由單影本為主
    要論據。惟訊據被告甲○○堅決否認有上開犯行，辯稱：伊因替人作保人，替朋
    友還債十幾年了，伊的房子有被查封，利息一直在滾，八十七年五月因無法再付
    利息，才開始週轉不靈，伊沒有偽造文書，伊跟丁○○互助會十幾年了，並沒有
    冒標；至於乙○○部分係八十四年起至八十七年五月止向他借，錢都是丁○○拿
    給伊，是乙○○軋進去才跳票，伊那時有補利息給他，跳票後才沒給，單純借貸
    不是詐欺等語。
四、經查：（一）被告甲○○與共同被告侯王秀枝於八十六年十一月、十二月、八十
    七年一月連續以被告及侯王秀枝、蔡來有（以陳小姐為會員代號，為侯王秀枝、
    蔡來有所共有）之名義標得告訴人於八十六年八月十五日起所召集之民間互助會
    等情，業據被告供承八十六年十一月、十二月得標部分及經告訴人丁○○於偵審
    中、證人蔡來有於偵查中證述明確，並有上開互助會單附卷可稽，（二）又被告
    於八十七年二月又以會員丙○○名義標得會款之情，亦據證人陳淑珠、方韋徵、
    黃林玉香、游蔡彩琴於偵查中證述無訛，並有支票影本附卷可憑，（三）依上所
    述，固可證明被告自八十六年十一月起至八十七年二月止，連續四次標得告訴人
    所召集之上開互助會，惟查被告自七十八年間起受友人跳票拖累而向他人借貸，
    並陸續代為支付利息及本金等情，經被告提出本票、收據、和解書、檢舉之存證
    信函、臺灣臺北地方法院八十年度拍字第一０七號民事裁定在卷可證，被告得標
    部分，在八十七年五月以前均有繳交死會會款，以丙○○名義標得部分，也由被
    告繳納死會會款利息部分，丙○○則繳相當活會會款部分等情，亦據告訴人丁○○於原審調查中陳述明確，而被告至八十七年八月七日始經台北市票據交換所列
    為拒絕往來戶處分在案等情，亦有台北市票據交換所八十八年五月二十日（八八
    ）北票字第三六九０號函暨所附之存款不足退票明細表在卷可，足見被告所辯伊
    自八十七年五月間起始週轉不靈等情，為可採信，從而被告經濟狀況雖然不佳，
    然在八十六年十一月至八十七年二月四次標得會款後，既仍依約繳交死會會款，
    並至八十七年五月間始週轉不靈而無能力續繳納會款，並非標得會款隨即拒付死
    會會款，足見被告應無為自己不法所有之意圖，（四）案外人即上開互助會員之
    一丙○○既仍自行繳交會款，而僅由被告代為繳交得標利息部分，已如前述，且
    案外人丙○○經原審通知、拘提及本院通知均未到庭陳述，告訴人又無法舉證證
    明被告未經案外人丙○○同意，而冒以丙○○名義標得會款，再參以告訴人丁○○於原審調查中並自承競標時是甲○○說丙○○標的等語，被告並於八十七年三
    月即將其所有座落台北縣新店市○○路二巷三十一號房地所有權移轉予丙○○，
    有告訴人丁○○所提出之不動產登記異動查詢、土地及建物登記謄本附卷可查，
    可證案外人丙○○應非經被告所冒標，否則案外人丙○○當不至於自願支付會款
    ，再約定由被告支付會款利息部分即可，甚而事後再由被告以上開房地過戶予案
    外人丙○○以資清償，綜合上情並無證據證明被告有何偽造私文書冒標之情事，
    （五）另查被告自八十四年間起至八十七年五月止，以簽發支票方式，透過丁○○向告訴人乙○○調借現金等情，固為被告所是認，惟告訴人乙○○於原審調查
    中亦自承被告曾返還一次二十萬元，償還時並給付利息，之後並按時給付利息等
    語，足見被告於借款之初並無自己不法所有之意圖甚明。又查告訴人乙○○雖於
    原審調查中指稱被告於八十六年六月間給付利息即不正常等語，然告訴人乙○○
    於偵查中對於被告所供稱向乙○○調借現金至八十七年等情並不否認，若被告於
    八十四年至八十六年間有何施詐術行為，則告訴人乙○○又何以於八十七年間仍
    願續借被告金錢？顯見被告與告訴人乙○○間純屬債務不履行之民事糾葛，尚與
    刑法上詐欺之構成要件不符。
五、此外又查無其他積極證據，足認被告確有詐欺、行使偽造私文書之情事，原審以
    不能證明被告犯罪，依刑事訴訟法第三百零一條第一項諭知無罪之判決，並無不
    合。檢察官依告訴人請求上訴，指摘原判決不當，非有理由，應予駁回。
據上論斷，應依刑事訴訟法第三百六十八條，判決如主文。
本案經檢察官沈明倫到庭執行職務。
中    華    民    國    八十九    年      一        月      十九        日
                        臺灣高等法院刑事第十九庭
              審判長法  官  陳  祐  治
                                  法  官  呂  永  福
                                  法  官  陳  晴  教
右正本證明與原本無異。
如不服本判決應於收受送達後十日內向本院提出上訴書狀，其未敘述上訴之理由者並
得於提起上訴後十日內向本院補提理由書（均須按他造當事人之人數附繕本）。
                                  書記官  黃  麗  玲
中    華    民    國    八十九    年      一        月      二十七      日


司法院資訊處製作；財團法人民間司法改革基金會備份。
